臺灣高等法院花蓮分院民事裁定　　　　　　100年度聲字第6號
聲　請　人
即再審原告　瑞慶興業有限公司
法定代理人　蕭家慶
上列聲請人因與相對人國立臺東大學間請求給付工程款事件，聲
請訴訟救助，本院裁定如下：
    主  文
聲請駁回。
聲請程序費用由聲請人負擔。
    理  由
一、按當事人無資力支出訴訟費用者，法院應依聲請，以裁定准
    予訴訟救助；但顯無勝訴之望者，不在此限，民事訴訟法第
    107條定有明文。所謂顯無勝訴之望者，係指聲請訴訟救助
    之當事人所提起之訴或上訴依其主張之事實於法律上本無獲
    得勝訴之望，或其起訴或上訴為不合法之情形而言（最高法
    院43年台抗字第152號判例、87年台抗字第660號裁判意旨參
    照）。是所謂顯無勝訴之望，係指其伸張或防衛權利之不能
    維持，現已灼然甚明者而言，此項法定要件旨在防止救助辦
    法之濫用，如聲請訴訟救助之當事人顯無勝訴之望，則雖經
    釋明其無支出訴訟費用之資力，亦應駁回其聲請。
二、本件聲請意旨略以：聲請人自繫訟即停業無收入，直至目前
    仍在停業中，實屬艱困。而聲請人之法定代理人年已73歲高
    齡，失業，98年度綜合所得稅納稅證明書等所得為零，獲行
    政院國軍退除役官兵輔導委員會核定准予就養，以解困境。
    民國82年以微少退伍金公開投標本案，先付清設備費及下包
    商工程，已無剩餘積蓄，本案繫訟已逾13年多，工程尾款依
    約尚有6百多萬元未收，聲請人之法定代理人背負先付清下
    包商之巨額債務，家屋遭拍賣，聲請人亦無資金營業，停業
    近倒閉。依上所述，目前確實已無資力，經濟狀況發生重大
    變化，爰依法聲請訴訟救助，並提出行政院國軍退除役官兵
    輔導委員會北市榮服安養名冊、財政部國稅局95年度綜合所
    得稅籍資料清單、財政部國稅局（代發）98年度綜合所得稅
    納稅證明書、財政部台北市國稅局大安分局99年6月14日財
    北國稅大安營業字第0993006040號函、營業人展延停業聲請
    書為證。
三、查依聲請人所提上開資料，固足以釋明聲請人無資力支出訴
    訟費用，惟由聲請人主張之再審理由（參本院100年度建再
    易字第2號卷）觀之：
  (一)再審理由指稱「原審法院未採信本件工程合約係屬總價計算
    ，或縱屬實做實算，其採證亦屬違法」、「原審法院未予斟
    酌『挖方與棄方』於現場並無法實做實算，而有所誤判」云
    云，惟此部分皆已據原審於判決書七、本院之判斷(一)中，詳
    為說明實作實算之認定，係屬98年度建上更(四)字第5號確定
    判決理由中之重要爭點，兩造及法院於誠信原則下，原則不
    得為相反之主張，並無違反現行法令、解釋或判例之處。
  (二)再審理由另稱「原審未採信關於彩色玻璃纖維就歷審對再審
    原告有利之證據」、「原審就彩色玻璃纖維計價方式認定矛
    盾」、「原審就彩色玻璃纖維數量記載錯誤，且未參酌臺東
    縣政府工務局計算表並無此項目記載之有利於再審原告之證
    據」、「原審未採認再審被告辦事員鍾惠華所載之彩色玻璃
    纖維數量損耗係數，而違背事實於判決理由中登載『...本
    件被上訴人既否認應加計損耗...』」、「原審僅憑臺東縣
    政府工務局計算表所載為判決唯一理由，而疏未斟酌其載明
    『供參』之語，有判決不憑正確之證據」云云。惟此部分已
    由原審於判決書七、本院之判斷(二)、3中，詳加論述彩色玻
    璃纖維項目之計算方式，並細繹其心證過程；再者，上開理
    由皆屬認定事實、證據取捨之範疇，顯非屬原審判決有何不
    適用法令或適用之法規顯然不合於法律規定之情事，是自不
    符民事訴訟法第496條第1項第1款適用法規顯有錯誤之再審
    事由。
  (三)再審理由繼稱發現再審被告確曾於86.3.13以（八六）東師
    總字第0534號函再審原告，該函第2項明確表示「有關F.R.P
    數量乙則…本校將循工程慣例計價計算。」之重要新證據，
    若經斟酌，必有勝訴之望云云。惟原審在判決書七、本院之
    判斷(二)、3.、(2)中，就聲請人提出之工程慣例計算之證據，
    已詳加審酌並載明其不可採之理由，是上開函文自不屬民事
    訴訟法第496條第1項第13款發現未經斟酌之證物，並可受較
    有利之裁判之再審事由。
  (四)再審理由復稱原審判決對相對人已改變主張，同意依照結算
    總價款44,933,600元給付聲請人工程尾款5,329,832元之重
    要證據，疏漏未予斟酌云云。惟原審判決已就聲請人溢領之
    金額論述甚明，並以之與聲請人所得請求之工程款抵銷後，
    得出聲請人最終可得請求之金額，核無違誤，系爭「工程合
    約」第15條，對原確定判決之結果不生影響，是本項主張自
    不符合民事訴訟法第496條第1項第13款及第497條之再審事
    由。
  (五)再審理由末稱原審判決認就新增工程項目未予計價部份，縱
    認相對人應再為給付，惟既非屬於系爭工程合約之範圍，即
    無併予結算之問題，屬違背證據之違法判決；聲請人並舉出
    相對人85年10月9日東師院總字第2775號之函文，已正式呈
    報教育部等主管機關核備在案云云。惟此部分皆已據原審於
    判決書七、(四)中，敘明未併予結算之理由，且上開函文縱呈
    報教育部核備在案，亦僅屬行政事項，不足動搖原審判決認
    定新增工程項目非屬系爭工程合約範圍之結果，是本項主張
    亦不符合民事訴訟法第496條第1項第13款及第497條之再審
    事由。
四、綜觀聲請人所論再審意旨，原確定判決均已詳實審酌，認事
    用法並未違反經驗與論理法則，洵無適用法規顯有錯誤及就
    足以影響於判決之重要證物，漏未斟酌之情形可言。準此，
    聲請人猶執陳詞，就事實之認定、證據之取捨再為爭執，或
    泛言原確定判決重要證物漏未斟酌，發現未經斟酌之證物，
    指摘原確定判決適用法規顯有錯誤，難謂其提起再審之訴有
    勝訴之望。是縱使聲請人為無資力支出訴訟費用者，其提起
    再審之訴既顯無勝訴之望，依首揭規定，聲請訴訟救助於法
    不合，應予駁回。本件聲請為無理由，爰依民事訴訟法第95
    條、第78條，裁定如主文。
中    華    民    國    100    年    5    月    13    日
                  民事庭審判長法  官 謝志揚
                              法  官 林慶煙
                              法  官 張健河
以上正本係照原本作成。
本件不得抗告。
中    華    民    國   100    年    5     月    16    日
                              書記官 徐文彬